【裁判字號】    88,易,2694
【裁判日期】    890421
【裁判案由】    詐欺
【裁判全文】
臺灣板橋地方法院刑事判決                        八十八年度易字第二六九四號
    公  訴  人  臺灣板橋地方法院檢察署檢察官
    被      告  丙○○
右列被告因詐欺案件，經檢察官提起公訴（八十八年度偵字第六一九八號），本院判
決如左：
    主  文
丙○○無罪。
    理  由
一、公訴意旨略以：被告丙○○係協麟企業股份有限公司（下稱協麟公司）業務經理
    ，意圖為自己不法所有，於民國八十六年十一月間，在喜悅空間設計有限公司（
    下稱喜悅公司）設於臺北市○○路一五四巷三弄六號營業所，與喜悅公司代表人
    甲○○訂定承攬契約，委由喜悅公司代為裝潢協麟公司在主安國際有限公司（下
    稱主安公司）所承辦「南港威京場之展示會」會場，偽稱如期付款，總價定為新
    台幣（下同）六萬一千六百九十八元，使甲○○陷於錯誤，如期工作完成，詎丙○○事後諉以協麟公司已與主安公司協議，由主安公司付款，拒不付上開款項，
    使喜悅公司受有損害，因認被告丙○○涉犯刑法第三百三十九條第一項詐欺取財
    罪嫌。
二、按犯罪事實應依證據認定之，無證據不得推定其犯罪事實，刑事訴訟法第一百五
    十四條定有明文。次按刑法第三百三十九條詐欺罪之成立，以意圖為自己或第三
    人不法之所有，以詐術使人陷於錯誤，而將本人或第三人之物交付為要件，最高
    法院著有四十六年臺上字第二六○號判例可資參照。而民事法律行為成立債之關
    係者，在債權人與債務人之間，根據一般交易常態，恆不待對造當事人另為表示
    ，當然期待他方依誠信原則履行，此觀諸民法第二百十九條規定意旨自明，不生
    因他方表示必將履約而陷於錯誤之問題。故以債務不履行之客觀結果，推斷違約
    當事人是否同時涉嫌詐欺犯罪之情形，除非被告已自白具有犯意，或依其他積極
    證據足認被告確係假藉民事違約手段從事刑事詐欺行為外，尚不得以債務人曾經
    申明依約履行，遽指其施行欺罔而謀取不法利益。
三、本件公訴人認被告丙○○涉有右揭犯行，無非係以告訴人喜悅公司代表人甲○○
    之指訴，告訴人提出之設計清單、統一發票各一紙，及被告坦承公司有能力付款
    ，但拒不付款等情，為其主要論據。
四、本件經訊之被告丙○○固坦承有於右揭時地代表協麟公司與喜悅公司訂定佈置會
    場之承攬契約，且協麟公司事後拒付價款之事實，惟堅決否認涉有詐欺犯行，堅
    稱：伊與喜悅公司簽約後即外調其他部門，後續請款事宜係甲○○與協麟公司業
    務副總經理蔡澤清洽談，伊並未參與，又因展覽當時人潮不佳，主安公司業務人
    員乙○○表示裝潢費用由該公司負擔，伊公司才不願意付該筆裝潢費，另喜悅公
    司寄予伊公司之發票、發票影本先後遺失，伊公司有開立折讓單與喜悅公司，伊
    並無詐欺等語。經查：
（一）告訴人喜悅公司代表人甲○○於偵查中陳稱：「（問：該筆生意與誰洽談？）
      丙○○」、「當初協麟公司表示洋（丙○○）外調，才由清（蔡澤清）與接洽
      後續事宜」等語（參見台灣板橋地方法院檢察署八十八年度偵字第六一九八號
      案卷第十四頁正面），於本院調查中陳稱：「會計小姐才打電話過去，四月時
      協麟小姐說發票遺失，也說被告已調往他處」等語（參見本院八十八年七月廿
      七日訊問筆錄），證人蔡澤清於本院調查中則證稱：「我八十七年四月才到公
      司任職，原本進行時我不清楚，我參與後來之協調」等語（參見本院同上訊問
      筆錄），二人所述之情節核與被告丙○○前開辯解之情形相符，足見本件雖係
      由被告丙○○與喜悅公司代表人甲○○訂立契約，惟後續請款事宜，並非由被
      告丙○○負責，應無疑義。
（二）告訴人喜悅公司代表人甲○○於本院訊問時復陳稱：「四月時候協麟蔡（蔡澤
      清）經理才說與主安公司有作協商，我才知要向主安請款，但主安也不承認，
      我在雙方均未能收到錢，請他們開折讓單，因稅捐處之帳無法沖掉，也請他們
      開聲明書，看可否向主安請到款，但我不知其雙方有無協議」等語（參見本院
      上開訊問筆錄），其於偵查中陳稱：「（問：是否曾對協麟表示請其開立收據
      再予以折扣？）是，他們發票掉了，請其開立折讓單」、「（問：是否曾表示
      欲向主安公司收該筆工程款？）是」、「我只是要向協麟領取一張收據，可向
      主安請領貨款」等語（參見同上偵查卷第十四頁正面），被告丙○○並提出協
      麟公司出具之聲明書、台北縣稅捐稽徵處函一件（附於本院審理卷）可資佐證
      ，由此可知，於蔡澤清與甲○○協調之過程中，協麟公司確係以「主安公司曾
      允諾支付裝潢費用」為由，拒絕支付喜悅公司上開款項，否則協麟公司又何須
      另開立折讓單與喜悅公司？既丙○○係因事後與主安公司間之協議發生爭執，
      拒付上開款項，姑不論其主張是否有理由，尚難認其在與喜悅公司訂立契約之
      時，即有屆期不付款，圖得不法利益之意圖。
（三）證人乙○○於本院訊問時雖具結證稱：「我們公司沒有經手被告及協麟公司之
      間的事情，也未承認裝潢由我公司負責，我們只負責攤位」等語（參見本院八
      十九年二月十八日訊問筆錄），惟證人乙○○曾任主安公司業務人員，本件糾
      紛與其亦有直接利害關係，其所為證言難免有偏頗之虞，自難以其不利被告之
      證言，遽認被告丙○○有何詐欺之犯意。況本院傳訊證人乙○○之後，被告丙○○所屬協麟公司亦支付六萬二千元與喜悅公司，並央請喜悅公司書立字據表
      示爾後協麟公司得向主安公司請求，與喜悅公司無關，有被告丙○○提出由喜
      悅公司書立之憑據一紙（附於本院審理卷）可稽，更見本件糾紛純係協麟公司
      與喜悅公司、主安公司之間之民事糾紛，難認被告丙○○有施用何詐術，或有
      何種不法所有或不法利益之意圖。
（四）揆諸前開說明，尚無從僅以被告丙○○出面與告訴人喜悅公司訂立契約，又事
      後協麟公司拒不付款之情，即遽將被告丙○○以詐欺罪相繩，本件應純屬民事
      糾紛甚明。此外，本院復查無其他確切之積極證據足以證明被告丙○○有何詐
      欺犯行，尚屬不能證明被告丙○○犯罪，依法應為無罪判決之諭知。
據上論結，應依刑事訴訟法第三百零一條第一項前段，判決如主文。
本案經檢察官賴惠慈到庭執行職務
中      華      民      國      八十九      年      四    月二十一  日
                                  臺灣板橋地方法院刑事第三庭
                                          法  官  連育群
右正本證明與原本無異。
如不服本判決，應於判決送達後十日內，向本院提出上訴狀。
                                          書記官  黃秀燕
中      華      民      國      八十九      年      四    月    二十一  日


司法院資訊處製作；財團法人民間司法改革基金會備份。
